【裁判字號】    97,上易,253
【裁判日期】    991221
【裁判案由】    返還不當得利
【裁判全文】
臺灣高等法院臺南分院民事判決  97年度上易字第253號
上  訴  人  涂忠男
訴訟代理人  洪梅芬  律師
            呂蘭蓉  律師
被  上訴人  大眾商業銀行股份有限公司
法定代理人  陳建平
訴訟代理人  吳小燕  律師
複  代理人  林世勳  律師
            王志中  律師
訴訟代理人  張盈盈  律師
上列當事人間請求返還不當得利事件，上訴人對於中華民國97年
10月24日臺灣臺南地方法院第一審判決（96年度訴字第1612號）
，提起上訴，並於本院為訴之擴張，本院於99年12月07日言詞辯
論終結，判決如下：
    主  文
上訴及擴張之訴均駁回。
第二審上訴及擴張之訴訴訟費用，均由上訴人負擔。
    事實及理由
甲、程序方面：
一、按當事人喪失訴訟能力或法定代理人死亡或其代理權消滅者
    ，訴訟程序在有法定代理人或取得訴訟能力之本人，承受其
    訴訟以前當然停止；惟有訴訟代理人者不適用之；另承受訴
    訟人，於得為承受時，應即為承受之聲明；民事訴訟法第一
    百七十條、第一百七十三條及第一百七十五條第一項分別定
    有明文參照。本件被上訴人大眾商業銀行股份有限公司原法
    定代理人陳田錨已於民國（下同）96年10月31日卸任，而由
    陳建平繼任，並由被上訴人具狀聲明承受訴訟（見本院卷(一)
    第61、64至65頁），經核與前開規定相符，應准其承受訴訟
    ，合先敘明（惟原審判決未為承受訴訟之裁定或說明，於法
    尚有未合，應予補正）。
二、次按訴之變更、追加，非經他造同意，不得為之。但第二百
    五十五條第一項第二款至第六款情形，不在此限；又訴之變
    更、追加他訴，於請求之基礎事實同一、擴張或減縮應受判
    決事項之聲明行為無礙；民事訴訟法第四百四十六條第一項
    及第二百五十五條第一項第二、三款分別定有明文參照。本
    件上訴人於原審起訴時係請求判命：被上訴人應給付上訴人
    新臺幣（下同）一百萬元，及自96年04月25日起至清償日止
    ，按年息百分之五計算之利息。嗣上訴人不服原審判決而向
    本院提起上訴後，上訴聲明係請求被上訴人應給付上訴人一
    百五十一萬元（即增加請求510,000 元）及法定遲延利息。
    本院經核係屬民事訴訟法第二百五十五條第一項第二、三款
    所謂之「請求之基礎事實同一」及「擴張應受判決事項之聲
    明」者，且被上訴人於本院審理時對於上揭上訴人所為之訴
    之擴張，已為本案之言詞辯論；則揆諸前揭說明，自屬無礙
    （最高法院53年台上字第943號判例參照），併予敘明。
乙、實體方面：
壹、本件上訴人於原審起訴主張：其向被上訴人借款期間長達二
    十年，提供擔保抵押物有數十件、金額高達七千八百五十萬
    元，為免兩造債權債務變動情形複雜，兩造於借貸時即約定
    每隔一年或二年會算一次，並僅就結算之差額為給付，即兩
    造約定有交付計算關係。被上訴人雖辯稱兩造間有如附表一
    所示編號Ａ、Ｂ、Ｃ、Ｄ、Ｅ、Ｆ等六筆借款尚未清償，惟
    兩造間之債權債務已因部分清償而數度交互計算，期間至84
    年08月18日為止，兩造間之債權債務尚有臺灣臺南地方法院
    （下稱原法院）八十五年度促字第一七六五號支付命令所示
    債權三千九百萬元（即編號Ｂ 借款950萬元，惟此部分借款
    已於87年5月28日由長億公司代償完畢；編號Ｅ借款2,950萬
    元），及原法院八十五年度促字第一七六八號支付命令所示
    債權三千九百五十萬元（即編號Ａ借款2,950萬，惟已於 87
    年5月28日由長億公司代償完畢，編號Ｆ借款1,000萬元）。
    惟嗣後於原法院民事強制執行事件（即94 年度執字第38751
    號，下稱系爭執行事件）中，編號Ｂ、Ｅ債權已由編號2.、
    3.之債權所取代而為同一債權，即編號Ｅ債權部分，原法院
    八十五年度促字第一七六五號支付命令已由八十七年度促字
    第五○一六號支付命令（即編號Ｃ 800萬元債權）及八十七
    年度促字第五○一七號（即編號Ｄ 1,000萬元債權）所取代
    ，至其他差額部分則經被上訴人領取一筆道路徵收費用一千
    四百多萬元而獲清償，並於原法院系爭執行事件中受分配一
    千零八十六萬六千九百五十八元，而受償編號Ｂ及Ｅ之借款
    債權完畢。另編號Ｆ借款部分，被上訴人於88年10月30日之
    「放款單筆貸放攤還及收息記錄查詢單」中，已承認編號Ｆ
    借款確已全數清償，蓋該查詢單說明編號Ｆ借款為一千萬元
    ，攤還金額同為一千萬元（交易代碼「00」係指攤還本金）
    ，並在攤還後註明餘額為０，可證編號Ｆ之借款業已全數清
    償。依上，上訴人就編號Ａ、Ｂ、Ｅ、Ｆ所示借款均清償完
    畢，已如前述；故兩造至95年12月14日止之債權債務僅剩編
    號Ｃ借款之本息六十七萬零八百十六元、編號Ｄ借款之本息
    三百七十六萬八千六百八十一元。又上訴人前於87年05月28
    日預繳二百萬元供被上訴人保留以繳付每期應付之利息，經
    被上訴人扣除後，上訴人於結算前僅編號Ｃ借款尚欠利息六
    十萬六千一百六十四元（90年12月26日至96年03月23日），
    及編號Ｄ借款尚欠利息二十二萬二千四百二十四元（95年08
    月29日至96年03月23日），而依民法第三百二十三條清償順
    序之規定，依序為費用、利息及原本，故被上訴人所提出「
    債務清償變動情形一覽表」中編號Ｃ借款於90年12月26日有
    抵充利息三十九萬九千八百零七元，及抵充本金一百七十九
    萬五千二百二十二元；而編號Ｄ借款於95年08月29日僅有抵
    充本金三十萬九千四百二十二元，並無抵充利息，可見之前
    積欠利息均已清償始抵充本金。被上訴人於95年12月25日在
    系爭執行事件已獲得分配一千零八十六萬六千九百五十八元
    ，經債權、債務相抵後，被上訴人已獲有不當得利，金額共
    計六百四十二萬七千九百八十八元（即10,866,958－670,81
    6－3,768,154＝6,427,988）。因兩造自96年3月22日後即未
    再有任何借貸關係，且兩造間債務已全數清償完畢，被上訴
    人在系爭執行事件受領之金額為不當得利，基於裁判費之考
    量，上訴人先為一部請求，爰本於不當得利所衍生之請求權
    法律關係，求為判命：被上訴人應給付上訴人一百萬元，及
    自其受領時（96年04月25日）起至清償日止，按年息百分之
    五計算利息之判決等語（原審判決駁回上訴人之請求及假執
    行之聲請，嗣上訴人聲明不服而提起上訴，並為訴之擴張，
    求為將原判決廢棄，判命：被上訴人應給付上訴人
    1,510,000 元及法定之遲延利息）。
貳、被上訴人於本院審理時之陳述除與原審判決記載相同者予以
    引用外，並補以下列等語，資為抗辯：
一、上訴人與被上訴人間就系爭六筆借款之法律關係，均已因支
    付命令無異議而告確定，被上訴人持此與確定判決有同一效
    力之支付命令為強制執行而受償，並無不當得利可言。上訴
    人更行起訴主張其已清償，應受既判力所拘束，即其債務清
    償之主張實應受多件支付命令之既判力客觀效力所及，不容
    其嗣後以另訴提出抗辯。
二、退步言，縱認上訴人得更行提起不當得利之請求，仍應就其
    主張舉證。今因上訴人無法舉證而聲請鑑定，則鑑定無積極
    結果，並不生舉證責任轉換之效果，上訴人仍應就其主張債
    務已清償之事實，負舉證責任。
三、本件系爭債務之受償情況無法鑑定之結果，並非基於被上訴
    人妨礙鑑定，而係客觀事實過於複雜、時間久遠、鑑定人未
    能積極調查所致。因被上訴人確已依鑑定人之要求提出系爭
    放款交易明細、放款傳票、查詢單等全部資料供參考，並無
    上訴人所稱刻意不提供資料、妨礙鑑定等情事。又鑑定人並
    未向被上訴人表示前開資料有所不足，其單以一次函文往返
    即做出無法鑑定之評斷，足認並未積極為調查鑑定。實則，
    被上訴人亦希冀透過鑑定人之專業，能釐清事實並確認上訴
    人積欠之債務金額。
四、所謂「攤還及收息記錄查詢」實已包含上訴人所質疑之「逾
    期繳納本息記錄查詢」，因查詢單中已列出逾期息及違約金
    ，上訴人對系爭查詢單查詢代號之理解有誤。
五、上訴人另主張於86年02月17日以徵收補償款一千四百九十七
    萬七千二百四十五元清償債務，系爭六筆債權總額不可能為
    九千六百五十萬元云云，其主張缺乏具體事證，並不可採；
    因上訴人所提上證五號函文中「鹽埕段」係屬誤繕，況被上
    訴人已於前書狀否認收取該等補償款，並表明前揭土地被徵
    收後上訴人有增列擔保品，上訴人卻持續辯稱塗銷抵押權為
    清償之「間接證據」，其主張顯不實在。
六、被上訴人繼受臺南市第十信用合作社之債權部分僅五千三百
    五十萬元，上訴人仍無法證實徵收補償款究係清償剩餘之編
    號Ｃ、Ｄ、Ｅ、Ｆ債權之何者。退步言，被上訴人至今就系
    爭債權之相關執行所得僅二千二百二十九萬八千三百八十三
    元，縱計入上開一千四百九十七萬七千二百四十五元之徵收
    補償款，仍未逾越上訴人所積欠之五千三百五十萬元本金，
    自無任何不當得利可言。
七、依上，答辯聲明：求為判決上訴人之上訴及擴張之訴均予以
    駁回。
參、兩造不爭執之事實：
一、臺南市第十信用合作社（下稱臺南十信）與上訴人於87年02
    月26日簽訂借款金額為二千九百五十萬元、借款期間為87年
    2月26日至88年2月26日之消費借貸契約（下稱編號Ａ債權）
    ，並約定連帶保證人為訴外人林櫻柳。嗣臺南十信於87年02
    月26日撥款匯入上訴人在臺南十信所申設帳戶（00632－1）
    ，並於87年05月28日由長億實業股份有限公司（下稱長億公
    司）代為清償編號Ａ之借款（見原審卷第56至58、76至77頁
    ）。
二、臺南十信與訴外人林櫻柳於84年08月18日簽訂借款金額為九
    百五十萬元、借款期間為84年8月18日至85年8月18日之消費
    借貸契約（下稱編號Ｂ債權），並約定由上訴人為連帶保證
    人，且先後於86年2月4日、87年02月26日轉（展）期（見原
    審卷第59、122及126頁）。
三、臺南十信與訴外人林櫻柳於86年03月24日簽訂借款金額為八
    百萬元、借款期間為86年3月24日至88年3月24日之消費借貸
    契約（下稱編號Ｃ債權），並約定連帶保證人為上訴人及訴
    外人涂勝男（見原審卷第62頁）。
四、臺南十信與上訴人於86年03月25日簽訂借款金額為一千萬元
    、借款期間為86年3月25日至88年3月25日之消費借貸契約（
    下稱編號Ｄ債權），並約定由訴外人林櫻柳及涂勝男等擔任
    連帶保證人（見原審卷第65頁）。
五、臺南十信與訴外人林櫻柳於81年11月20日簽訂借款金額為三
    千萬元、借款期間為81年11月20日至82年11月20日之消費借
    貸契約（下稱編號Ｅ債權），並約定連帶保證人為上訴人及
    訴外人林光明，兩造並於82年12月7日、84年8月18日、86年
    2月4日、87年02月26日轉（展）期。期間編號Ｅ債權於82年
    12月8日部分清償五十萬元，並於84年8月18日轉期時約定連
    帶保證人僅為上訴人（見原審卷第68、127、132至134頁）
    。
六、臺南十信與上訴人於84年08月18日簽訂借款金額為一千萬元
    、借款期間為87年2月26日至88年2月26日之消費借貸契約（
    下稱編號Ｆ債權），並約定連帶保證人為訴外人林櫻柳，期
    間兩造並於86年2月4日、87年02月26日轉（展）期（見原審
    卷第71及200頁）。
七、兩造間就上開債權前在原法院有下列聲請強制執行事件：
  (一)八十六年度執字第一一五○五號：被上訴人受分配三百五十
    萬五千四百七十一元。
  (二)八十八年度執字第七七八七號：被上訴人未受償。
  (三)八十八年度執字第一○七八二號：被上訴人受分配二百十九
    萬五千零二十九元。
  (四)九十年度執字第一八八八八號：被上訴人未受償。
  (五)九十二年度執字第二六二八七號：被上訴人受分配二百六十
    三萬零九百零三元。
  (六)九十四年度執字第三八七五一號：被上訴人受分配一千零八
    十六萬六千九百五十八元。
  (七)九十六年度執字第四二六二○號。
八、被上訴人於九十四年間就編號Ｃ、Ｄ債權，對連帶保證人涂
    勝男聲請核發支付命令，有臺灣臺北地方法院支付命令（94
    年度促字第19427、19428號）可憑並確定在案。
九、被上訴人就編號Ｄ債權已於原法院八十六年度執字第一一五
    ○五號強制執行事件中，受償三百五十萬五千四百七十一元
    ；又於原法院九十二年度執字第二六二八七號強制執行事件
    中，受償二百六十三萬零九百零三元；復於原法院九十四年
    度執字第三八七五一號強制執行事件中，受償三十萬九千四
    百二十二元，及溢繳之執行費回沖三十五萬五千二百七十三
    元。
十、上訴人於87年5月4日提供坐落臺南市○○段六五五、六五五
    之二、六五六、六七二、六八六及六九七地號等六筆土地，
    供被上訴人設定最高限額為五千一百六十萬元之抵押權，擔
    保訴外人長億公司向被上訴人所借之借款四千三百萬元（用
    以清償上訴人積欠臺南十信之部分借款），嗣被上訴人於同
    年月28日撥款入長億公司在金融機構申設之帳戶，而長億公
    司當日即匯款代償上訴人積欠臺南十信之部分借款即四千三
    百萬元，上訴人並取得臺南十信核發之抵押權部分塗銷同意
    書。嗣長億公司於89年11月17日向被上訴人清償借款後，已
    取得被上訴人核發之抵押權塗銷同意書，並於90年05月17日
    向地政機關辦理抵押權塗銷登記完畢（見原審卷第35至52頁
    ）。
十一、訴外人林櫻柳在臺南十信所申設之帳號（00000000號）於81
    年11月20日曾放款存入三千萬元，84年08月18日放款存入九
    百五十萬元，並於84年08月18日有一筆還款九百五十萬元之
    支出，復於86年03月24日有一筆還款一百四十萬八千七百五
    十三元之支出（見原審卷第102至103頁）
十二、上訴人所有之坐落臺南市○區○○段二八地號土地，於81年
    4月9日設定最高限額為六千萬元之抵押權予臺南十信，並於
    83年12月28日辦理塗銷抵押權登記（見原審卷第140至173頁
    ）。
十三、兩造就本件系爭借款即如附表一所示之編號Ａ債權（29,500
    ,000元）、編號Ｂ債權9,500,000元）、編號Ｃ債權（4,000
    ,000元，本金8,000,000元、清償4,000,000萬元），均已清
    償，並無爭執（見原審卷第116頁）。
肆、兩造爭執之事項：
一、本件編號Ｃ、Ｄ、Ｅ、Ｆ之債權是否已清償？
二、被上訴人向法院聲請強制執行，有無重複受償而有不當得利
    之情形？
伍、本院之判斷：
一、按依債務本旨，向債權人或其他有受領權人為清償，經其受
    領者，債之關係消滅。又當事人主張有利於己之事實者，就
    其事實有舉證之責任，民法第三百零九條第一項及民事訴訟
    法第二百七十七條前段分別定有明文。次按主張法律關係存
    在之當事人，僅須就該法律關係發生所須具備之特別要件，
    負舉證之責任，至於他造主張有利於己之事實，應由他造舉
    證證明（最高法院48年台上字第0887號判例參照）；而負舉
    證責任之當事人，須證明至使法院就該待證事實獲得確實之
    心證，始盡其證明責任。倘不負舉證責任之他造當事人，就
    同一待證事實已證明間接事實，而該間接事實依經驗法則為
    判斷，與待證事實之不存在可認有因果關係，足以動搖法院
    原已形成之心證者，將因該他造當事人所提出之反證，使待
    證事實回復至真偽不明之狀態。此際，自仍應由主張該事實
    存在之一造當事人舉證證明之，始得謂已盡其證明責任（最
    高法院93年度台上字第2058號判決參照）。據上，本件上訴
    人對於兩造間確有成立如附表二所示編號Ｃ、Ｄ、Ｅ、Ｆ之
    消費借貸契約乙情並不爭執，僅辯稱：其所借之借款已經法
    院拍賣之強制執行程序清償完畢，且被上訴人受償之金額已
    超過借貸之本金及利息等語，惟為被上訴人所堅決否認，則
    揆諸前揭說明，並依舉證責任分配原則，自應由上訴人就其
    已清償完畢系爭借款及利息等事實，負舉證之責任。
二、次按債務人對於支付命令未於法定期間合法提出異議者，支
    付命令與確定判決有同一之效力，民事訴訟法第五百二十一
    條第一項定有明文。依此，已到期未經異議之支付命令，其
    效力即等同於確定終局判決。查臺南十信就上訴人所積欠之
    系爭編號Ａ至Ｆ等六筆借款，曾於84至87年間先行向原法院
    聲請核發支付命令確定（即84年度促字第2394、2395號、85
    年度促字第1765、1768號、87年度促字第5106、5107號），
    嗣經訴外人長億公司代為清償部分債務四千三百萬元後，被
    上訴人概括承受剩餘未受清償之本金債權及相關支付命令，
    復另於九十四年向臺灣臺北地方法院聲請核發支付命令（94
    年度促字第19427、19428號），並持此等支付命令向法院聲
    請強制執行，而上訴人於上揭支付命令之聲請程序中，均未
    於法定期間內提出異議，已為上訴人所不爭執；則揆諸前揭
    說明，該等支付命令之效力自與確定之判決相同，應堪認定
    。又民事訴訟法第四百條第一項：「除別有規定外，確定之
    終局判決就經裁判之訴訟標的，有既判力。」乃學說上所稱
    既判力之客觀範圍，其立法理由係謂：「為訴訟標的之法律
    關係於確定之終局判決中經裁判後，該確定終局判決中有關
    訴訟標的之判斷，即成為規範當事人間法律關係之基準，嗣
    後同一事項於訴訟中再起爭執時，當事人不得為與該確定判
    決意旨相反之主張，法院亦不得為與該確定判決意旨相反之
    判斷，此即民事訴訟制度為達終局地強制解決民事紛爭之目
    的所賦予確定終局判決之效力，通稱為判決之實質上確定力
    或既判力。其積極作用在於避免先後矛盾之判斷，消極作用
    則在於禁止重行起訴。」是以當事人就已確定之法律關係，
    尚不得恣意重行起訴再為主張。本件上訴人雖主張被上訴人
    就系爭債權之執行有不當得利等語，惟其就債務已清償之主
    張，實應受前揭支付命令等之既判力客觀效力所及（民事訴
    訟法第521條第1項參照），依法已不容其嗣後再以另訴提出
    抗辯。上訴人更行起訴主張其已經清償，當受既判力所拘束
    ，已無權利保護之必要。
三、查經本院核閱被上訴人所提出且為上訴人所不爭執之臺南十
    信時期之放款交易明細查詢及借據等資料所載結果：
  (一)如附表二所示編號Ａ債權即二千九百五十萬元（見原審卷第
    56、323至326頁），係臺南十信於81年08月13日初次貸放予
    上訴人，後以「借新還舊」方式轉期，最後一次於87年02月
    26日再簽訂借據，載明借款人為上訴人、連帶保證人為訴外
    人林櫻柳，而由長億公司於87年05月28日代為清償完畢，已
    為兩造所不爭執。又就本件借款，被上訴人曾持不同之轉期
    借據，向原法院聲請核發支付命令（84年度促字第2394號、
    85年度促字第1768號）確定，並向原法院聲請民事強制執行
    （86年度執字第011505號），惟因經執行結果，發現之財產
    ，於執行後所得之數額並不足清償債權，而換發債權憑證（
    見原審卷第251至252頁）；雖原法院前揭聲請支付命令之卷
    宗均銷毀而無法調閱（見原審卷第0316頁），然經比對被上
    訴人於原法院民事強制執行（86年執字第011505號）程序中
    聲明參與分配卷（債務人涂忠男之參與分配卷），所提出之
    八十五年度一七六八號支付命令確實記載：金額「壹仟萬
    元貳仟玖佰伍拾萬元」與利息起算日期為「自84年08月18
    日起至清償日止」（見原審卷第0253頁），可知該二千九百
    五十萬元即為編號Ａ之債權，洵堪認定。
  (二)如附表二所示編號Ｂ債權即九百五十萬元（見原審卷第59、
    122、125至126頁），係臺南十信於84年8月18日初次貸款，
    後以「借新還舊」方式轉期，最後一次於87年02月26日再簽
    訂借據，借款人為訴外人林櫻柳，而由上訴人擔任連帶保證
    人，嗣由長億公司於87年05月28日代為清償完畢，已為兩造
    所不爭執；又被上訴人就本件借款曾執初次貸款之借據，向
    原法院聲請核發支付命令（85年度促字第1765號）確定，並
    向原法院聲請民事強制執行，後經原法院強制執行無效果（
    86年度執字第011505號），亦未核發債權憑證，而係將支付
    命令原本發還予債權人即臺南十信；再經比對被上訴人於原
    法院民事強制執行（86年執字第011505號）程序中聲明參與
    分配卷（債務人涂忠男之參與分配卷），所提出之八十五年
    度促字第一七六五號支付命令確實記載：金額「參仟玖佰萬
    元」與利息起算日期為「自84年08月18日起至清償日止」（
    見原審卷第0255頁），顯見該九百五十萬元即為編號Ｂ之債
    權，應堪認定。
  (三)如附表二所示編號Ｃ債權即八百萬元（見原審卷第62頁），
    係臺南十信於86年03月24日貸予之借款，借款人為訴外人林
    櫻柳，連帶保證人則為上訴人及訴外人涂勝男。而被上訴人
    就本件借款已執該借據，以訴外人林櫻柳及上訴人為相對人
    向原法院聲請核發支付命令（87年度促字第5106號）確定（
    見原審卷第332至333頁），並經原法院調閱上揭聲請支付命
    令卷宗查核無訛。另本件債權中之四百萬元已於87年05月28
    日由長億公司代為清償（見原審卷第64、76至77頁），至其
    餘之四百萬元則由被上訴人在原法院另件拍賣抵押物事件（
    88年度執字第010782號）中，以第二順位抵押權人聲明參與
    分配，而取得二百十九萬五千零二十九元之款項；故被上訴
    人遂就其餘未受清償之部分（即2,204,778 元）再對連帶保
    證人涂勝男向臺灣臺北地方法院聲請核發支付命令（94年度
    促字第019428號）確定在案（見原審卷第273至274頁），則
    經原審法院調閱上揭強制執行及聲請支付命令之卷宗查明無
    訛（見原審卷第177、222頁），自堪信為真實。
  (四)如附表二所示編號Ｄ債權即一千萬元（見原審卷第65頁），
    係臺南十信於86年03月25日貸予之借款，借款人為上訴人，
    至連帶保證人則為訴外人涂勝男及林櫻柳，並由臺南十信於
    同日撥款匯入上訴人在臺南十信所申設帳戶（00632－2，見
    原審卷第66頁）。嗣被上訴人就本件借款執該借據，以上訴
    人及訴外人林櫻柳為相對人向原法院聲請核發支付命令（87
    年度促字第5107號）確定（見原審卷第259至260頁），並持
    該確定支付命令向原法院聲請民事強制執行（88年度執字第
    7787號、90年度執字第018888號），惟均未受償；後被上訴
    人再持上揭確定支付命令及其他執行名義向原法院聲請強制
    執行（94年度執字第038751號），於執行程序中扣得涂勝男
    之存款三十萬九千四百二十二元。另被上訴人對連帶保證人
    涂勝男亦向臺灣臺北地方法院聲請核發支付命令（94年度促
    字第019427號）確定在案（見原審卷第271至272頁），均經
    原審法院調閱上揭強制執行及聲請支付命令之卷宗查明無訛
    （見原審卷第222頁），自亦屬真實。
  (五)如附表二所示編號Ｅ債權即三千萬元（見原審卷第127至128
    頁），係臺南十信於81年11月20日貸予之借款，借款人為訴
    外人林櫻柳，連帶保證人為上訴人及訴外人林光明，後以「
    借新還舊」方式於82年12月07日轉期，期間因清償五十萬元
    ，雙方遂於84年8月18日再轉期（之後於86年2月4日及87年2
    月26日再轉期），並將借款改為二千九百五十萬元，至借款
    人仍為訴外人林櫻柳，連帶保證人則僅為上訴人（見原審卷
    第68至69、132至134頁）。又被上訴人就本件借款曾執82年
    12月07日之借據，以上訴人及訴外人林櫻柳、林光明為相對
    人向原法院聲請核發支付命令（84年度促字第2395號）確定
    （見原審卷第243至244頁），而該支付命令之債務人與系爭
    借據之借款人及連帶保證人均相符；另被上訴人又持84年08
    月18日之借據以上訴人及訴外人林櫻柳為相對人向原法院聲
    請核發支付命令（85年度促字第1765號）確定（見原審卷第
    255至256頁），並持該確定支付命令向原法院聲請民事強制
    執行（85年度執字第2794號、86年度執字第11505號、94 年
    度執字第038751號），惟執行無效果，均未受償；亦經原審
    法院調閱上揭強制執行及聲請支付命令之卷宗查明無訛（見
    原審卷第177、212頁），自亦堪信為真實。
  (六)如附表二所示編號Ｆ債權即一千萬元（見原審卷第71頁），
    係臺南十信於84年08月18日貸予之借款，借款人為上訴人，
    而由訴外人林櫻柳擔任連帶保證人；之後於86年2月4日及87
    年02月26日，以「借新還舊」方式再轉期，則有放款交易明
    細查詢、借據及放款轉期傳票影本等在卷可按（見原審卷第
    72、327至328頁），自堪認定。
  (七)依上所述，並據被上訴人所提出之借據、放款交易明細查詢
    資料與放款轉期傳票等文書資料所載，已足徵以上訴人為借
    款人，或以林櫻柳為借款人、上訴人為連帶保證人之借款，
    總計確有六筆；而原始初貸借款之金額總計為九千七百萬元
    （即29,500,000＋9,500,000＋8,000,000＋10,000,000＋30
    ,000,000＋10,000,000＝97,000,000），應堪認定。至上訴
    人雖主張其中編號Ｅ債權後來分為編號Ｃ及Ｄ之債權等語，
    惟此則為被上訴人所堅決否認，且編號Ｅ債權與編號Ｃ、Ｄ
    債權之金額及借款日期，均不相同，此外，上訴人就此又無
    法提出其他確切之證據足資證明，自尚不能僅憑其無法查與
    事實相符之陳述，即採為有利於其之認定。又上訴人主張被
    上訴人提出之臺南十信放款交易明細查詢資料係被上訴人內
    部資料，自不可信云云，按上揭查詢資料係中華民國信用合
    作社聯合社南區聯合資訊處理中心所提供者，已經被上訴人
    於原審陳報在卷（見原審卷第0329頁），且上揭查詢資料經
    核對與被上訴人已提出借據之借款日期、金額等均相符，另
    上訴人就此亦無法提出其他確切之證據足資證明或供本院調
    查以實其說，尚不可採。
四、上訴人主張其就上揭各筆借款，均已經清償或由法院拍賣之
    強制執行程序清償完畢，且被上訴人受償之金額已超過借貸
    之本金及利息等語，仍為被上訴人所堅決否認，且查：
  (一)就編號Ｃ債權部分，除其中之四百萬元已由長億公司於87年
    05月28日代為清償外，至其餘之四百萬元則係由被上訴人在
    原法院另件拍賣抵押物事件（88年度執字第010782號）中，
    以第二順位抵押權人聲明參與分配，始取得二百十九萬五千
    零二十九元之款項，已如前述，並為本院所認定；此外，上
    訴人就其已清償編號Ｃ借款乙情，迄無法提出其他確切之證
    據足資證明，或調查以實其說，應不足採。
  (二)就編號Ｄ債權部分，姑不論已因上訴人並未舉證其係以何種
    方式清償，致不足採；且被上訴人於原法院民事執行程序（
    94年執字第038751號）曾扣押連帶保證人涂勝男在銀行之存
    款三十萬九千四百二十二元，已如前述；究之，已與事實不
    符，自不足採。
  (三)就編號Ｅ債權部分，姑不論亦因上訴人並未舉證其係以何種
    方式清償，致有可議；且上訴人前所舉長億公司所代償者，
    係編號Ａ、Ｂ債權全部及Ｃ債權中之四百萬元，而上揭編號
    Ａ、Ｂ債權與Ｅ債權乃為不同之借款，已如前述。至上訴人
    向原審聲請函臺南地政事務所調取之抵押權塗銷資料（即83
    年12月28日之債務清償證明書，見原審卷第140、144頁），
    查上揭債務清償證明書開立時間為83年12月28日，則衡諸常
    理及一般經驗定則，該清償證明如確因已清償編號Ｅ之債權
    所致，則何以上訴人與訴外人林櫻柳尚於84年08月18日再簽
    立借款金額為二千九百五十萬元之借據（見原審卷第0133頁
    ），且借據下方並記載：「展期次數第02次，最初貸放81.1
    1.20日」等語；顯見，上訴人據上揭清償證明書主張編號Ｅ
    債權已清償乙情，已與事實不符，而不可採。
  (四)就編號Ｆ債權部分，上訴人仍未舉證其係以何種方式予以清
    償，雖主張依被上訴人所提出之查詢單，其應繳金額或攤還
    後餘額為０，因此可證明該筆款項應已清償云云，為被上訴
    人所堅決否認，且經本院核閱該記錄查詢單所載（見原審卷
    第0194頁），係被上訴人因款項改為催收而轉換科目，故查
    詢單上記載為０，有被上訴人所提出之本金、利息轉催收款
    項明細表及貸放傳票附卷可憑（見原審卷第0219、347至350
    頁），究此乃係一般金融機構內部之作業登帳方式，尚與本
    件已否清償之認定無涉。又記錄查詢單上所謂「攤還及收息
    記錄查詢（查詢代號92）」實已包含上訴人所質疑之「逾期
    繳納本息記錄查詢（查詢代號93）」，因記錄查詢單中已列
    出逾期息及違約金（交易類別02）類別，顯然上訴人已誤解
    系爭記錄查詢單所列查詢代號之意思。而上揭款項之借款金
    額高達一千萬元，如上訴人確已有清償，衡諸一般經驗定則
    ，理應有現金繳款或轉帳還款之記錄方是，惟上訴人均未提
    出，自不得以查詢單上因科目轉列記載為０，即採為上訴人
    已為清償之認定論據。
  (五)上訴人另主張被上訴人於原法院強制執行事件（94年度執字
    第38751號）之執行筆錄已自承原法院八十五年度促字第一
    七六五號支付命令已由八十七年度促字第五○一六號及八十
    七年度促字第五○一七號所取代而全數清償，因此表示上訴
    人之債務已清償完畢等語。查經本院核閱結果，上開執行筆
    錄係執行中為確認被上訴人之債權金額，以作為分配款發放
    、領取之依據，然實務上僅係依被上訴人之陳述所為記載，
    亦即並未就債權金額所本之借據、支付命令、聲請執行事件
    及受償金額等事項而為實體之調查，況被上訴人已自承因執
    行當時欠缺資料，故陳述有誤等語（見原審卷第0363頁）；
    且經原審調閱相關支付命令（87年度促字第5106號、臺北地
    院94年度促字第19427、19428號）、民事強制執行卷（86年
    度執字第11505號、88年度執字第10782號、92年度執字第26
    287號、94年度執字第38751號、96 年度執字第42620號、92
    年度執字第1888號、88年度執字第7787號、88年度執字第77
    96號），並命被上訴人將借款之原始貸放、轉期、支付命令
    、執行案件及受償情形逐一整理，已經原審及本院調查核閱
    屬實，足見被上訴人上揭所辯，尚非虛妄，應堪採信。況縱
    為審判中之自認，若自認人可證明與事實不符，依民事訴訟
    法第二百七十九條規定，亦得撤銷之；而被上訴人於上揭民
    事強制執行程序中之陳述，並非審判中之自認，其陳述縱有
    錯誤，於本件亦不發生自認之效力，更不因此使上訴人之借
    款債務有受清償之效力。是上訴人據該執行筆錄主張其債務
    已全部清償云云，於法尚有誤會。
  (六)按債權人本於確定判決對於債務人為強制執行而受金錢之支
    付者，該確定判決如未經其後之確定判決予以廢棄，縱令判
    決內容不當，在債務人對於原執行名義之確定判決提起再審
    之訴予以變更前，亦非無法律之原因而受利益，自無不當得
    利可言（最高法院69年台上字第1142號判例參照）。茲上訴
    人並未依其主張已清償系爭債務之事實提起再審之訴，亦未
    於前揭支付命令與強制執行程序中依法為異議，則被上訴人
    執此上揭支付命令為執行名義而向原法院民事執行處聲請執
    行受償，則揆諸前揭說明，自非無法律上之原因而受利益，
    要難認符合不當得利之構成要件。
  (七)又本院依兩造之合意囑託「號記聯合會計師事務所」（下稱
    號記事務所）鑑定結果，雖認定無法鑑定。惟被上訴人已辯
    稱：本件無法鑑定之結果，並非基於被上訴人妨礙鑑定，而
    係客觀事實過於複雜、時間久遠、鑑定人未能積極調查所致
    等語，且號記事務所於99年08月23日以99年度號字第008230
    01號函，要求被上訴人提供剩餘債權明細資料，並就查詢單
    各項目為解說時（見本院卷(三)第31至33頁），被上訴人乃於
    同年09月14日以建高燕字第10091402號函回覆說明，同時提
    出系爭放款交易明細、放款傳票、查詢單等全部資料供參，
    已據被上訴人於本院審理時陳述在卷，並有其所提出之前揭
    系爭放款交易明細等資料影本在卷可按（見本院卷(三)第34至
    45頁）；顯然並無上訴人所稱：刻意不提供資料、妨礙鑑定
    等情事。嗣鑑定人即號記事務所於收受被上訴人上揭函覆資
    料後，雖於同年月24日以號字第00924001號函，作出無法鑑
    定之結論，並指稱被上訴人提供之資料不符所需、其他相關
    資料有限無從逐一勾稽檢視云云（見本院卷(三)第49至50頁）
    。惟被上訴人則辯稱：鑑定人並未向被上訴人表示前開資料
    有所不足，亦從未主動至被上訴人處所調卷查核，單以一次
    函文往返即做出無法鑑定之評斷，足認鑑定人並未積極為調
    查鑑定等語。且細究鑑定結果所持之理由，乃因本件債權債
    務關係歷時久遠且事實龐雜所致；上訴人主張被上訴人應就
    此消極之鑑定結果負責，依舉證責任分配之原則，尚屬無據
    。另上訴人主張此無法鑑定之結果，有民事訴訟法第二百八
    十二條之一第一項之適用云云，按依該條立法意旨，乃在於
    防止當事人利用不正當手段，妨礙他造舉證活動，違反訴訟
    誠信原則，以取得有利之訴訟結果，即乃對惡意一造之制裁
    ；而本件被上訴人於系爭鑑定程序中從未企圖妨礙鑑定或隱
    匿資料，已如前述；且此無法鑑定之結果，亦非基於被上訴
    人有不正當或背於誠信之手段所致，即非可歸咎於被上訴人
    之任何故意、過失行為。據此，本件鑑定既無積極之結果，
    自應回歸舉證責任分配之原則為判定，即由主張其債務已清
    償之上訴人就其清償之事實負舉證責任。而被上訴人既已積
    極證明其債權存在，而上訴人卻迄仍無法提出確切之證據足
    資證明，卻要求被上訴人舉證，並據消極之鑑定結果為轉換
    舉證、擬制真實之主張，於法仍有誤會，自不能採為有利於
    其之認定。
  (八)另上訴人主張被上訴人承受臺南十信之債權並非五千三百五
    十萬元，而係一千零五十萬元云云。查被上訴人自始未將編
    號Ａ債權即二千九百五十萬元納入系爭五千三百五十萬元計
    算，亦即五千三百五十萬元係由原始之六筆債權扣除長億公
    司代償金額所得出（即96,500,000－43,000,000＝53,500,0
    00）。至上訴人主張之金額，則係將同一筆清償款項扣除兩
    次後所得出（即96,500,000－43,000,000－43,000,000＝10
    ,500,000），其之主張已有誤會。
  (九)另依臺南市政府98年9月3日函覆本院之南市地權字第009800
    920540號函所載（見本院卷(二)第190至191頁），上訴人確實
    因臺南市北區F-44-10M都市○○道路徵收案受領有一千四百
    九十七萬七千二百四十八元之補償款，惟其徵收地段係「小
    北段」1105-1地號土地，可見上訴人所提函文中「鹽埕段」
    （見本院卷(一)第0162頁）係屬誤繕所致。況被上訴人已否認
    有收取該等補償款，並表明前揭土地被徵收後上訴人有增列
    擔保品，上訴人卻執塗銷抵押權為清償之間接證據，已與事
    實不符，尚不足採。再者，縱認系爭借款之總額應扣除上訴
    人主張之徵收補償款，惟徵收或執行所得乃優先清償利息及
    違約金，即其僅係本金之計算，尚未計入利息及違約金；況
    縱令本金部分因此有所減少，惟被上訴人至今就系爭債權因
    經強制執行程序所得僅為二千二百二十九萬八千三百八十三
    元，又計入上揭徵收補償款，仍未逾越上訴人所積欠之五千
    三百五十萬元之本金債務（不包括應抵沖之利息、違約金）
    ，自無不當得利可言。
五、依上，縱認兩造間就系爭債務經清償或由法院強制執行受償
    後之金額究為若干，仍有爭執（即既判力之問題）；惟本件
    上訴人擔任借款人或連帶保證人之借款債務，共有六筆，金
    額總計九千七百萬元，其中除由訴外人長億公司代為清償四
    千三百萬元，另部分清償五十萬元外，尚有本金五千三百五
    十萬元未受清償，已如前述。又系爭債務經被上訴人向法院
    聲請強制執行後，於原法院民事強制執行程序已先後執行受
    償三百五十萬五千四百七十一元（88年度執良字第011505號
    ）、二百十九萬五千零二十九元（88年度執清字第010782號
    ）、二百六十三萬零九百零三元（92年度執慎字第026287號
    ）、一千零八十六萬六千九百五十八元（94年度執南字第03
    8751號），及收取訴外人涂勝男之存款三十萬九千四百二十
    二元，已經原審調閱上揭民事執行卷查明屬實；是以就上開
    強制執行案件，被上訴人已收取受償部分（含執行費、利息
    、違約金）之金額共一千九百五十萬七千七百八十三元，經
    核尚未逾被上訴人對上訴人之債權本金金額。從而，上訴人
    主張其就上揭各筆借款，均已經清償或由法院拍賣之強制執
    行程序清償完畢，且被上訴人受償之金額已超過借貸之本金
    及利息，依法已屬不當得利，進而請求被上訴人返還，於法
    尚屬無據。
陸、綜上所述，本件上訴人本於不當得利所衍生之請求權法律關
    係，起訴請求判命：被上訴人應給付上訴人一百萬元，及自
    其受領時（96年04月25日）起至清償日止，按年息百分之五
    計算之利息，為無理由，不應准許；其假執行之聲請亦失所
    附麗，應併予駁回。原審就此部分，為上訴人敗訴之判決，
    及駁回其假執行之聲請，經核於法並無不合。上訴人就此部
    分上訴意旨指摘原判決不當，求予廢棄改判如上訴聲明所示
    ，為無理由，應予駁回。至上訴人於本院審理時所為訴之擴
    張部分（即請求被上訴人應再給付上訴人510,000 元及法定
    遲延利息），則仍無理由，亦應予駁回。
柒、本件事證已臻明確，兩造其餘主張及攻擊或防禦方法並提出
    之證據資料，經斟酌後認均不影響本院所為前開論斷，自無
    逐一審論之必要，附此敘明。
捌、據上論結，本件上訴及擴張之訴均為無理由，依民事訴訟法
    第四百四十九條第一項、第七十八條，判決如主文。
中    華    民    國    99    年    12    月    21    日
                  民事第三庭    審判長法  官  黃崑宗
                                      法  官  王浦傑
                                      法  官  張世展
上為正本係照原本作成。
如不服本判決，應於收受送達後20日內向本院提出上訴書狀，其
未表明上訴理由者，應於提出上訴後20日內向本院補提理由書狀
（均須按他造當事人之人數附繕本）上訴時應提出委任律師或具
有律師資格之人之委任狀；委任有律師資格者，另應附具律師資
格及釋明委任人與受任人有民事訴訟法466條之1第1項但書或第2
項（詳附註）所定關係之釋明文書影本。如委任律師提起上訴者
，應一併繳納上訴審裁判費。
中    華    民    國    99    年    12    月    21    日
                                      書記官  吳秋賢
【附註】
民事訴訟法第466條之1：
(1)對於第二審判決上訴，上訴人應委任律師為訴訟代理人。但上
  訴人或其法定代理人具有律師資格者，不在此限。
(2)上訴人之配偶、三親等內之血親、二親等內之姻親，或上訴人
  為法人、中央或地方機關時，其所屬專任人員具有律師資格並
  經法院認為適當者，亦得為第三審訴訟代理人。
民事訴訟法第466條之2第1項：
  上訴人無資力委任訴訟代理人者，得依訴訟救助之規定，聲請
  第三審法院為之選任律師為其訴訟代理人。

司法院資訊處製作；財團法人民間司法改革基金會備份。
